臺灣臺北地方法院刑事判決　　　九十三年度易字第八四四號
公　訴　人　臺灣臺北地方法院檢察署檢察官
被　　　告　乙○○
上列被告因妨害兵役案件，經檢察官提起公訴（九十三年度偵緝
字第三一八號），本院認為不宜以簡易判決處刑，移由本院刑事
庭改依通常程序審理判決如下：
    主  文
乙○○後備軍人意圖避免召集，居住處所遷移，無故不依規定申
報，致使點閱召集令無法送達，科罰金新臺幣萬元，如易服勞
役，以新臺幣玖佰元即銀元參佰元折算壹日。緩刑貳年。
    事  實
一、乙○○係國軍民國九十二年度三軍部隊精誠六三０六之三號
    點閱召集之應召員，召集令編號０二一三號，應報到之時間
    、地點為九十二年十月二十二日於苗栗縣斗煥坪營區陸軍第
    一一八旅第一營第三連。乙○○籍設臺北市○○區○○路一
    段三五０號三樓之八七，惟九十二年一月一日以前居住於同
    號三樓之五四，於九十二年一月二日居住處所遷移至臺北縣
    三峽鎮○○路一六四號十三樓，竟無故不依規定申報，致使
    臺北市後備司令部司令所發上開點閱召集令無法送達。
二、案經臺北市後備司令部移送臺灣臺北地方法院檢察署檢察官
    偵查並聲請以簡易判決處刑。
    理  由
一、訊據被告乙○○矢口否認犯行，辯稱：我原本住臺北市○○
    路○段三五０號三樓之五四（下稱三樓之五四址），因父親
    丙○○毆打母親即證人甲○○○，所以與證人甲○○○從三
    樓之五四址搬到臺北縣三峽鎮○○路一六四號十三樓暫時居
    住，因係暫時搬離，故未辦理遷移
    將我
    下稱三樓之八七址），我並不知情。我九十二年二月間還打
    電話到兵役科查詢過，足見我沒有避免召集之意圖云云。經
    查：
  (一)被告八十九年七月三十一日
    七日
    遷移至臺北市信義區戶政事務所，九十三年四月二十八日戶
    查詢結果單三紙附於本院卷可稽。並參以被告自承：實際係
    臺北縣三峽鎮上址等語（見本院九十三年八月十一日準備程
    序筆錄），及證人甲○○○證稱：我與被告一直住在三樓之
    五四址，
    於九十二年一月二日離開三樓之五四址，搬至我女兒住處即
    臺北縣三峽鎮上址等語（本院審判筆錄第二頁）。被告之居
    三峽鎮上址，惟遲至九十三年四月二十八日方辦理
    登記，亦未依規定向役政機關申報，致使臺北市後備司令部
    無法向被告實際居住處所臺北縣三峽鎮上址送達國軍九十二
    年度三軍部隊精誠六三０六之三號點閱召集令（編號０二一
    三號）等情，初堪採認。
  (二)被告雖辯稱：僅暫時居住於臺北縣三峽鎮上址，且伊係遭丙○○及房東擅將
    樓之八七址，證人甲○○○亦證稱：我們一直住在三樓之五
    四址，房東為了節稅將我們
    錄第二頁）。按依一定之事實，足認以久住之意思，住於一
    定之地域者，即為設定其住所於該地，為民法第二十條所明
    定，參以本條規定，住所須主觀上有久住一定地域之意思，
    客觀上有住於一定地域之事實，該一定之地域始為住所，並
    不以登記為要件。又
    籍地址乃係依
    三款規定處罰之目的，在於確保國家對於後備軍人之召集令
    能如實送達，因此該條規定之「居住處所」，解釋上自應參
    酌民法上開規定，以後備軍人確有居住意思及居住事實之地
    域為必要，而非專指依
    ：本件被告之居住處所既已於九十二年一月二日遷至臺北縣
    三峽鎮上址如前述，且參以被告陳稱：搬到三峽後，欲返回
    三樓之五四址，因門鎖遭丙○○更換而無法回去等情（本院
    審判筆錄第八頁），核與證人甲○○○證述情節相符（本院
    審判筆錄第二頁），足見被告與證人甲○○○自九十二年一
    月二日起，已無從居住於三樓之五四址，被告客觀上並無居
    欲居住於三樓之五四址，亦難認其居住處所仍設於該處。並
    佐以被告自承迄九十四年二月二十四日本院審判期日仍居住
    於臺北縣三峽鎮上址（本院審判筆錄第七頁），且已於九十
    三年四月二十八日將
    見被告辯稱：僅暫時居住於臺北縣三峽鎮上址，居住處所並
    非該地云云，並非可採。而被告實際上已經遷離而未居住於
    三樓之五四址如前述，則其辯稱：
    東擅自從三樓之五四址遷至三樓之八七址等情，就令屬實，
    亦無解其犯行。
  (三)被告又辯稱：丙○○仍住於三樓之五四址，可以代收郵件云
    云，惟參以證人甲○○○證稱：因我先生丙○○打我，我兒
    子勸架，我兒子也被我先生打，所以我們暫時搬出來等語（
    本院審判筆錄第四頁），被告既因上開家庭暴力事件與丙○○產生齟齬，則衡情自難期丙○○在上址代收被告郵件，被
    告此項辯解，亦非可信。
  (四)被告復辯稱：九十二年二月間還打電話到兵役科查詢過沒有
    召集令，足見沒有避免召集之意圖云云。惟按妨害兵役治罪
    條例第十條第三項規定：後備軍人犯第一項之罪，致使召集
    令無法送達者，以意圖避免召集論，依第六條科刑。本件被
    告居住處所遷移，無故不依規定申報，致使召集令無法送達
    等情，業經本院認定如前，則依上開妨害兵役治罪條例第十
    條第三項規定，即應以意圖避免召集論。此既為法律所擬制
    ，則被告辯稱：曾經打電話去區公所兵役課詢問有無召集令
    等情就令屬實，亦難據為有利被告之認定。
  (五)此外，復有點閱召集令、送達簽收回執影本、臺北市後備司
    令部列管後備軍人行方不明遷出未報移送法辦年籍表在卷可
    稽（九十二年度偵字第二四一九四號偵卷第三、四頁）。綜
    上，本件事證明確，被告所辯並非可採，被告確有居住處所
    遷移，未依規定申報，致召集令無法送達之犯行，可以認定
    。
二、核被告所為，係犯妨害兵役治罪條例第十條第三項、第一項
    第三款之罪，應依同條例第六條第二項規定科刑。爰審酌被
    告犯罪後雖否認犯行，惟被告係因家庭因素離去原居住處所
    ，犯罪情節輕微，所生危害尚非重大，及被告之品行、智識
    程度等一切情狀，量處如主文所示之刑，並諭知易服勞役之
    折算標準。末查被告前未曾受有期徒刑以上刑之宣告，此有
    臺灣高等法院被告全國前案紀錄表附卷可稽，其因思慮欠周
    而致觸犯本件犯行，經此刑之教訓，應知警惕，信無再犯之
    虞，本院認前開宣告之刑，以暫不執行為適當，爰併宣告緩
    刑二年，以勵自新。
據上論斷，應依刑事訴訟法第二百九十九條第一項前段、妨害兵
役治罪條例第六條第二項、第十條第三項、刑法第十一條前段、
第四十二條第二項、第七十四條第一款，罰金罰鍰提高標準條例
第二條，現行法規所定貨幣單位折算新臺幣條例第二條，判決如
主文。
本案經檢察官陳韻如到庭執行職務
中　　華　　民　　國　九十四　年　　三　　月　 十七　 日
　　　　　　　　　刑事第五庭  審判長法　官　黃程暉
                                    法  官  賴秀蘭
                                    法  官  高偉文
以上正本證明與原本無異。
如不服本判決，應於判決送達後十日內，向本院提出上訴狀。
　　　　　　　　　　　　　    　　　書記官　張華瓊
中　　華　　民　　國　九十四　年　　三　　月　 十八　 日
附錄本案論罪科刑法條全文
妨害兵役治罪條例第六條
意圖避免教育召集或勤務召集，而有下列行為之一者，處三年以
下有期徒刑：
一  捏造免役、除役、轉役或免除召集原因者。
二  毀傷身體者。
三  拒絕接受召集令者。
四  應受召集，無故逾應召期限二日者。
五  使人頂替本人應召者。
無故不參加點閱召集，或意圖避免點閱召集，而有前項第一款至
第三款及第五款行為之一者，處一年以下有期徒刑、拘役或科新
臺幣九萬元以下罰金。
國民兵為避免應召集輔助軍事勤務犯第一項之罪者，處三年以下
有期徒刑。
妨害兵役治罪條例第十條
後備軍人意圖避免召集處理有下列行為之一者，處一年以下有期
徒刑、拘役或科新臺幣九萬元以下罰金：
一  離營歸鄉無故不依規定報到，或重複申報戶籍者。
二  拒絕依規定調查，或體格檢查不到者。
三  居住處所遷移，無故不依規定申報者。
國民兵犯前項第三款之罪者，處六月以下有期徒刑、拘役或科新
臺幣三萬元以下罰金。
後備軍人犯第一項之罪或國民兵犯前項之罪，致使召集令無法送
達者，以意圖避免召集論；分別依第五條或第六條科刑。
